臺灣板橋地方法院刑事判決　　　　　　　100年度易字第456號
公　訴　人　臺灣板橋地方法院檢察署檢察官
被　　　告　洪銘甫
　　　　　　許家瑋
上列被告因重利案件，經檢察官聲請以簡易判決處刑（99年度偵
字第4216號），本院認不宜以簡易判決處刑（原受理案號：99年
度簡字第3983號），改依通常程序審理，判決如下：
    主  文
洪銘甫、許家瑋被訴如附表編號1 、2 部分無罪。其餘被訴部分
免訴。
    理  由
一、按檢察官聲請以簡易判決處刑之案件，經法院認為有第451
    條之1 第4 項但書之情形者，應適用通常程序審判之，刑事
    訴訟法第452 條定有明文。本件檢察官以被告洪銘甫、許家
    瑋涉犯刑法第344 條之重利罪嫌，聲請本院以簡易判決處刑
    。惟經本院審理後，認被告2 人應為無罪、免訴之諭知，因
    認有同法第451 條之1 第4 項但書規定之情形，不得逕以簡
    易判決處刑，應適用通常程序審判之，合先敘明。
二、無罪部分：
  (一)聲請簡易判決處刑意旨略以：被告洪銘甫、許家瑋及真實姓
    名年籍不詳之成年男子，共同基於乘他人急迫貸以金錢而取
    得與原本顯不相當重利之犯意聯絡，於報紙分類廣告上刊登
    放款廣告，以行動電話0000000000號或市話00-00000000 號
    作為聯絡電話，對外自稱為「林先生」、「陳先生」、「黃
    先生」、「周先生」貸款予急需用款之民眾，自民國93年間
    起，乘如附表編號1 、2 所示之被害人陳建龍、楊敏娟2 人
    急需用款紓困之際，在如附表所示之時間，貸放如附表所示
    之金額，並收取如附表所示之重利，同時由借款人簽發本票
    並提供身分證件影本供作擔保，以此方式取得與原本顯不相
    當之重利，因認被告2 人涉犯刑法第344 條之重利罪嫌云云
    。
  (二)按犯罪事實應依證據認定之，無證據不得認定犯罪事實；又
    不能證明被告犯罪者，應諭知無罪之判決，刑事訴訟法第15
    4 條第2 項、第301 條第1 項分別定有明文。次按認定不利
    於被告之事實，須依積極證據，苟積極證據不足為不利於被
    告事實之認定時，即應為有利於被告之認定，更不必有何有
    利之證據；又認定犯罪事實所憑之證據，雖不以直接證據為
    限，間接證據亦包括在內，然而無論直接或間接證據，其為
    訴訟上之證明，須達於通常一般人均不致有所懷疑，而得確
    信其為真實之程度，始得據為有罪之認定，最高法院30年上
    字第816 號、76年台上字第4986號判例意旨可資參照。
  (三)檢察官認被告洪銘甫、許家瑋涉有上開犯嫌，無非係以證人
    即被害人陳建龍於警詢時之證述、證人即被害人楊敏娟於警
    詢、偵查及審判中之證述，以及自被告住處扣得陳建龍簽立
    之本票、駕照及行照影本、楊敏娟所開立之本票等情，為其
    主要論據。訊據被告2 人均堅決否認涉有何重利犯行，均辯
    稱：伊等不認識被害人陳建龍、楊敏娟，也未曾貸款給其2
    人等語，被告洪銘甫並辯稱：陳建龍、楊敏娟所簽立之本票
    是先前的人所留下來的，伊等未曾向其2 人討取，且93年間
    伊人在大陸地區等語；被告許家瑋另辯稱：93年間伊還在唸
    書等語（見本院99年度簡字第3983號卷第23頁反面、第25頁
    、本院100 年4 月12日審判筆錄第6 頁），經查：
  1.我國現行刑事訴訟法，雖無關於指認犯罪嫌疑人程序之規定
    ，然因指認結果恆對指認人造成新的知覺記憶，因此初次指
    認，仍須採取適當方式，以確保指認之正確性。尤其指認人
    對原本並不認識之犯罪嫌疑人所為容貌特徵等之記憶，僅止
    於犯罪發生初時匆促見面觀察而產生，印象不易深刻，故於
    實施此種指認，自應避免來自調查、偵查人員不當暗示或誘
    導介入之影響。依內政部警政署90年8 月20日訂定發布之「
    警察機關實施指認犯罪嫌疑人程序要領」，明定司法警察、
    司法警察官於調查犯罪嫌疑人所為之指認，應遵守「於指認
    前應由指認人先陳述嫌疑人的特徵，不得有任何可能暗示、
    誘導之安排出現；必須告訴指認人，犯罪嫌疑人並不一定存
    在於被指認人之中；應採取選擇式之真人列隊指認，而非一
    對一、是非式的單一指認；其供選擇指認之數人在外形上不
    得有重大的差異；實施照片指認，不得以單一相片提供指認
    ，並避免提供老舊照片指認」等程序事項。法務部訂定之「
    檢察機關辦理刑事訴訟案件應行注意事項」，其第99點「對
    於指認犯罪嫌疑人之方式」，亦有相類似之規範，資為偵查
    中認有必要為指認時之參考。
  2.本件證人陳建龍固於警詢時證稱：「經照片指認，我認出第
    5 號（即被告許家瑋照片），就是他與我接洽自稱林先生的
    人。」等語（見臺灣板橋地方法院檢察署98年度他字第6339
    號卷第5 頁、第8 頁）；證人楊敏娟於警詢時證稱：「經照
    片指認，我認出第4 號（即被告洪銘甫照片），就是他與我
    接洽自稱陳先生的人。」等語（見同上卷第25 頁 、第28頁
    ），復於偵查中證稱：「（問：《提示照片》在警局指認出
    洪銘甫，是否為自稱『陳先生』之人或替『陳先生』收款之
    人？）我沒有看過陳先生本人，拿錢給我的是照片這個人，
    但他沒有說他是陳先生，後來跟我收本利的人也是這個人。
    」等語（見同上卷第77頁），再於本院訊問時初證稱：「（
    問：是否確定拿錢給妳的人是在庭被告洪銘甫？）確定。我
    至少看過被告洪銘甫2 次，也有與洪銘甫講過電話，經過聲
    音與長相我可以確定是他，交款地點是在我公司或公司樓下
    ，每次取款我都有親自接觸對方。」等語（見本院99年度簡
    字第3983號卷第64頁）。然本件證人陳建龍、楊敏娟於警察
    局初次指認時，對於犯罪嫌疑人之年齡、面貌或身形等特徵
    ，均未有任何具體之描述，即就員警所提供之8 張黑白照片
    進行指認，此有卷附警詢筆錄2 份、指認犯罪嫌疑人紀錄表
    2 份在卷可憑（同上述警詢證述內容頁碼），指認程序非無
    瑕疵。又證人陳建龍於本院訊問時改證稱：「（問：借款對
    象是否為在庭被告許家瑋？）我不認識許家瑋。（問：何以
    在警詢時指認許家瑋就是借錢給你的人？）我當時看照片時
    也不確定，只是覺得有點像，現在看到許家瑋本人覺得應該
    不是他。…（問：93年間借錢給你的人年齡？）約30幾歲，
    長得比我高，我的身高170 公分，身材比我胖、比我高，93
    年間我的體重80公斤，與今日的身型差不多。」等語（見本
    院99年度簡字第3983號卷第49頁至第50頁）；證人楊敏娟則
    於本院訊問時後改稱：「我剛才看到被告洪銘甫的身高，我
    發現拿錢給我的人身高沒那麼高，拿錢給我的人約高我半個
    頭，我身高163 公分，拿錢的人與洪銘甫很像。」等語（見
    同上卷第65頁）；而被告洪銘甫身高為188 公分，亦經其供
    述在卷（見同上卷第65頁至同頁反面），96年2 月間其為年
    滿33歲之成年人，身高應與庭訊當日無過多變化，至被告許
    家瑋於93年8 月間則年僅18歲，與證人陳建龍、楊敏娟所描
    述犯罪嫌疑人之年齡、身高均有極大落差，檢察官固指本件
    證人審判中陳述距犯罪時間過久，記憶難免有所遺忘云云，
    惟證人楊敏娟所述身高問題，並非本案照片指認所能發現，
    而證人陳建龍亦坦言於警察局為照片指認時，尚非相當確定
    ，且卷附供指認之犯罪嫌疑人照片均為黑白照片，實無法清
    楚判斷其年齡、身型，證人陳建龍、楊敏娟於本院訊問時更
    異其詞，所憑之年齡、身高因素，均屬較為特殊、明顯之特
    徵，證人應有一定程度之記憶，而非可輕易遺忘，是證人陳
    建龍、楊敏娟證稱被告2 人非借款之人，應堪採信。再者，
    本件雖於被告住處查扣證人陳建龍、楊敏娟所簽發之本票、
    身分證件影本等資料，惟證人陳建龍、楊敏娟既均證稱被告
    2 人並無借款給渠等或收取本息之事實，且該等資料留存在
    被告住處之原因可能性眾多，被告洪銘甫前揭辯稱該等資料
    係前人所留下來的等語，亦非全然無稽，自難僅憑此一情狀
    ，即遽指被告2 人涉有此部分重利犯行。
  (四)綜上所述，檢察官所指被告2 人涉有上開重利犯行，然被告
    於警詢、偵查及本院審理中始終堅詞否認，而本件依卷存事
    證對於被告2 人涉有重利犯行尚無法達到毫無合理可疑之證
    明程度，又查無其他積極證據可資為憑，本院尚難形成有罪
    心證，揆諸上開說明，要屬不能證明被告犯罪，即應依法為
    被告無罪之諭知。
三、免訴部分：
  (一)聲請簡易判決處刑意旨另以：被告2 人與真實姓名年籍不詳
    之成年男子，共同基於重利之犯意聯絡，以上開方式，乘如
    附表編號3 至5 所示之被害人徐安蘭、簡林淑美、黃逸宏急
    需用款之際，於如附表所示之時間，貸予如附表所示之金額
    ，並收取如附表所示之利息，同時由借款人簽發本票並提供
    身分證件影本供作擔保，以此方式取得與原本顯不相當之重
    利，因認被告2 人涉犯刑法第344 條之重利罪嫌云云。
  (二)按案件曾經判決確定者，應諭知免訴之判決，刑事訴訟法第
    302 條第1 款定有明文；又訴訟法上所謂一事不再理之原則
    ，關於實質上一罪或裁判上一罪，均有其適用（最高法院60
    年台非字第77號判例意旨可資參照）。
  (三)經查：被告洪銘甫、許家瑋共同基於貸款予急需借貸金錢之
    不特定民眾，以收取與原本顯不相當重利之犯意聯絡，自96
    年5 月中旬起，先由被告洪銘甫於報紙刊登借款廣告，並提
    供0000000000號行動電話或00-00000000 號室內電話作為聯
    絡電話，誘使不特定民眾向其2 人借貸金錢。適有被害人陳
    妙瑜、張寶珠、黃源通、江惠穎、張富珍、李美雪、陳林金
    蓮、張璧燿、譚家麟、藍國生、周俊明、溫林秀鳳、羅順楷
    、湯劉閔儀、劉美妤、張維育、陳進國、于正中、張建華、
    余聖裕、蔡國華、陳金蓮、俞麗娟、王世民等人因需錢孔急
    ，分別撥打上開廣告所刊登之電話與被告洪銘甫、許家瑋聯
    繫後，被告2 人自96年5 月15日起至98年7 月7 日止，乘上
    開被害人急迫、輕率、無經驗之際，陸續貸與款項並收取與
    原本顯不相當之重利，經本院認定被告2 人係基於單一犯意
    ，以相同手法，在密切緊接之時間、同一地點內，反覆持續
    貸放款項並持續收取與原本顯不相當之利息，於刑法評價上
    ，應依集合犯概念而論以一罪等情，業經本院於99年2 月26
    日以98年度易字第2937號分別判處被告許家瑋有期徒刑6 月
    、被告洪銘甫有期徒刑4 月，被告2 人不服提起上訴，由臺
    灣高等法院以99年度上易字第742 號案件審理，嗣於99年5
    月4 日撤回上訴而確定在案，此有前開刑事判決書1 份、臺
    灣高等法院被告前案紀錄表2 份可稽，應堪認定。本件被告
    洪銘甫、許家瑋以將行動電話0000000000號、市話00-00000
    000 號刊登於報紙分類廣告之方式，使被害人徐安蘭、簡林
    淑美、黃逸宏分別撥打上開電話，而得乘其等急迫、輕率、
    無經驗之際，共同於97年6 月25日、同年7 月15日、98年2
    月12日，先後貸款與被害人3 人款項並陸續收取與原本顯不
    相當之重利，係使用與前案相同之行動電話及市話門號招攬
    生意，且均由被害人簽立本票及提供身分證件影本供作擔保
    ，犯罪手法相同，所犯又係構成要件相同之罪名，犯罪時間
    亦與前案重疊，顯係基於單一犯意反覆實施，有集合犯之實
    質上一罪關係。是前案既經判決確定，本案自應為前案確定
    判決效力所及，揆諸前揭說明，此部分應諭知免訴。
據上論斷，應依刑事訴訟法第452 條、第301 條第1 項、第302
條第1 款，判決如主文。
本件經檢察官褚仁傑到庭執行職務
中    華    民    國    100   年    4     月    26    日
            刑事第二十二庭  審判長法  官  潘長生
                                  法  官  許映鈞
                                  法  官  陳苑文
上列正本證明與原本無異。
如不服本判決，應於判決送達後10日內敘明上訴理由，向本院提
出上訴狀 (應附繕本) ，上訴於臺灣高等法院。其未敘述上訴理
由者，應於上訴期間屆滿後20日內向本院補提理由書「切勿逕送
上級法院」。
                                  書記官   張玫玲
中    華    民    國   100    年    4     月    26    日
附表：
 ┌──┬───┬───┬──┬───┬─────────┬───┬───┐
 │編號│時間  │借款人│借款│擔保物│利息              │借款人│收款人│
 │    │      │      │金額│      │                  │      │      │
 ├──┼───┼───┼──┼───┼─────────┼───┼───┤
 │ 1  │93年8 │陳建龍│5萬 │面額10│預扣1 萬5000元之利│自稱「│許家瑋│
 │    │月18日│      │元  │萬元之│息，實拿3 萬5000元│林先生│      │
 │    │      │      │    │本票  │。每10天為1 期，每│」之人│      │
 │    │      │      │    │      │1 萬元收取1000元利│。    │      │
 │    │      │      │    │      │息，本息共付14萬50│      │      │
 │    │      │      │    │      │00 元。           │      │      │
 ├──┼───┼───┼──┼───┼─────────┼───┼───┤
 │ 2  │96年2 │楊敏娟│12萬│本票  │3 次借款均為借款12│自稱「│洪銘甫│
 │    │月2日 │      │元、│      │萬，預扣2 萬元利息│陳先生│      │
 │    │      │      │12萬│      │，實拿10萬元，約定│」之人│      │
 │    │      │      │元、│      │10天後返還12萬。前│。    │      │
 │    │      │      │12萬│      │兩次10天後如期返還│      │      │
 │    │      │      │元  │      │12萬，第3 次1 次還│      │      │
 │    │      │      │    │      │清16萬。3 次合計利│      │      │
 │    │      │      │    │      │息即高達10萬元。  │      │      │
 ├──┼───┼───┼──┼───┼─────────┼───┼───┤
 │ 3  │97年6 │徐安蘭│6萬 │本票、│預扣4500元利息，實│自稱「│洪銘甫│
 │    │月25日│      │元  │身分證│拿5 萬5500元。每10│周先生│      │
 │    │      │      │    │影本、│天為1 期，每1 萬元│」之人│      │
 │    │      │      │    │保管契│收取1500元利息。已│。    │      │
 │    │      │      │    │約書正│繳付上萬元之利息，│      │      │
 │    │      │      │    │本    │尚欠本金1 萬1500元│      │      │
 │    │      │      │    │      │。                │      │      │
 ├──┼───┼───┼──┼───┼─────────┼───┼───┤
 │ 4  │97年7 │簡林淑│8萬 │面額8 │預扣8000元利息，實│自稱「│洪銘甫│
 │    │月15日│美    │元  │萬元之│拿7 萬2000元。每10│陳先生│許家瑋│
 │    │      │      │    │本票、│天為1 期，每1 萬元│」之人│      │
 │    │      │      │    │身分證│收取1000元利息，本│。    │      │
 │    │      │      │    │      │息共付21萬元，本金│      │      │
 │    │      │      │    │      │尚欠1 萬5000元。  │      │      │
 ├──┼───┼───┼──┼───┼─────────┼───┼───┤
 │ 5  │98年2 │黃逸宏│5萬 │面額10│預扣5000元利息，實│自稱「│匯款至│
 │    │月12日│      │元  │萬元之│拿4 萬5000元。每10│黃先生│洪銘甫│
 │    │      │      │    │本票、│天為1 期，每1 萬元│」之人│指定帳│
 │    │      │      │    │重機車│收取1000元利息，本│。    │戶    │
 │    │      │      │    │駕照  │息共付5 萬9000元。│      │      │
 └──┴───┴───┴──┴───┴─────────┴───┴───┘